【裁判字號】    92,判,693
【裁判日期】    920605
【裁判案由】    營利事業所得稅
【裁判全文】
最  高  行  政  法  院  判  決                    九十二年度判字第六九三號
    上  訴  人  統一綜合證券股份有限公司
    代  表  人  乙○○
    訴訟代理人  陳錦隆  律師
                賴中強  律師
    被 上訴 人  財政部臺北市國稅局
    代  表  人  甲○○
右當事人間因營利事業所得稅事件，上訴人對於中華民國九十一年二月二十一日臺北
高等行政法院九十年度訴字第四○四九號判決，提起上訴，本院判決如左：
    主  文
原判決廢棄。
訴願決定及原處分（復查決定）均撤銷。
第一審及上訴審訴訟費用均由被上訴人負擔。
    理  由
本件上訴人起訴主張：一、上訴人民國八十三年度營利事業所得稅結算申報，自行申
報扣繳稅額新臺幣（下同）四六、四一四、二七五元，被上訴人以其中前手債券利息
扣繳稅款八五、八八九、三八二元為前手所有，其按全額給付，代付他人之扣繳稅款
非屬本身應繳納之稅款，乃將系爭八五、八八九、三八二元轉列為債券成本項下，否
准抵減應納稅額，核定尚未抵繳之扣繳稅額為一九、四八一、三四二元。惟依所得稅
法第八十八條規定，扣繳稅款本質上為被扣繳人之財產，上訴人自得用以抵繳稅款，
況扣繳憑單所表彰之扣繳稅款，均係扣繳義務人本於私法關係，將應給付上訴人之款
項代扣並向稅捐稽徵機關繳納，原處分背離事實，亦與民法第二百九十五條及所得稅
法第九十九條規定相違。另依財團法人中華民國證券櫃檯買賣中心證券商營業處所買
賣有價證券業務規則第五十一條規定，債券係採除息價格交易，上訴人向賣方購入債
券時，除依照議定利率計算成交價格外，尚需加計以票面利率計算前次付息日至成交
日止賣方持有期間之利息內含於價金支付予賣方，其後債券本金及利息均隨同移轉，
由上訴人取得向債券發行人請求付息之權利，故扣繳義務人係就上訴人之財產權扣繳
稅款，而非就上訴人前手之財產權扣繳稅款。再者，債券發行人（付息機關）依財政
部六十四年九月四日台財稅第三六四四○號函釋規定扣繳稅款，縱有超額扣繳問題，
亦係財政部不當、違法之函釋規定所致。是被上訴人應將超額扣繳稅款退還，或准許
上訴人主張與應補稅款抵銷。二、查核準則第九十條第三款係規範扣繳義務人不得申
報費用之情形，本件上訴人並非扣繳義務人，而係被扣繳人（納稅義務人），其法律
地位與查核準則第九十條第三款完全相反，原處分援引上開規定為處分依據，適用法
律顯有錯誤。又公法上之租稅扣抵權於被扣繳人財產遭扣繳義務人代扣，並向稽徵機
關繳納時始發生，本件上訴人雖向前手買入債券及其利息請求權，但此時公法上之租
稅扣抵權尚未發生；至於，債券發行人向上訴人支付利息並代扣繳稅款後，固發生公
法上之租稅扣抵權，惟此後無論公法上之權利或私法上之權利均未有任何移轉，自不
生公法上之租稅扣抵權，以私經濟交易而移轉之情事。三、財政部六十四年函釋規定
，使上訴人應收利息短少百分之十，其中除上訴人應納之利息所得稅外，其餘部分即
為上訴人溢繳之稅額，自應准許上訴人憑扣繳憑單抵繳稅款。今財政部一方面規定付
息機構應就全部利息對上訴人扣繳所得稅，他方面認為受扣繳之稅款僅有部分（上訴
人持有期間）得用以抵繳上訴人之稅款，二者顯屬矛盾。四、為此求為撤銷原處分及
訴願決定等語。
被上訴人則以：一、本件上訴人八十三年度營利事業所得稅結算申報，係依財政部七
十五年七月十六日台財稅第七五四一四一六號函釋，按債券持有期間，依債券之面值
及利率計算收入，亦即係扣除前手利息所得後，以餘額列報利息收入，惟於申報扣繳
稅款時，卻將含前手息之扣繳稅額亦併同申報。然所得稅之核課原則為有所得才課稅
、無所得不課稅，不課稅則無扣繳稅額可資扣抵或退還，此觀所得稅法第七十一條、
第九十九條及第一百條，及第七條第四項規定自明。又依同法第八十九條第一項第二
款規定，應申報所得、繳納所得稅者，為承擔納稅義務者，始有以扣繳稅額抵繳應納
稅款之適用，倘所得未納入，則無扣繳稅額之抵繳退補。本件上訴人就其買回債券屬
前手利息所得部分並未申報，既非為納稅義務人，自無所得稅法規定以扣繳稅額抵繳
應納稅款之適用。二、發行債券之付息金融機構應否扣繳所得稅款，係依所得稅法第
八十八條及財政部依該條文規定訂定之各類所得扣繳率標準為之，非上訴人所能置喙
，亦非本案之爭點。是上訴人未將系爭前手持有公債期間之利息所得列入本期營利事
業所得稅結算申報，依所得稅法第八十九條第一項第二款規定，上訴人無承擔納稅義
務，自無從享有以該扣繳稅款抵繳其應納營利事業所得稅之權利。三、財政部七十五
年函釋，雖規定營利事業買賣公債，按債券持有期間列報利息收入，惟並未規定營利
事業於兩付息日間買回公債「可」按持有期間列報利息收入，即得以全期扣繳稅款抵
繳其申報應納稅額。本件上訴人於利息兌領日買回公債，兌領之利息及扣繳稅款均為
前手所有，本身並無所得，既無需課稅，亦非扣繳稅款之實際納稅義務人，縱扣繳憑
單係以上訴人名義開立，然系爭前手利息扣繳稅款非其負擔及繳納，自不得以之抵繳
應納稅款或申請退稅。再者，上訴人買回債券之全部購買價格為取得債券之成本，不
得謂取得成本之一部分係得扣抵應納稅額之扣繳稅款，且債券之前手持有人既為實際
利息所得者，因該項所得而發生之扣繳及納稅義務，依實質課稅原則，自應同屬於實
際所得之人。況公法上之租稅扣抵權，非得以私經濟交易而移轉，訴稱有權將系爭扣
繳稅額抵繳應納稅款等情，核無足採，資為抗辯。
原判決駁回上訴人在第一審之訴，係以：按所得稅法有關利息所得，得以扣繳稅額抵
繳應納稅款者，係以依所得稅法規定，應申報或繳納利息所得稅之納稅義務人而言。
至於第三人取得利息所得部分，是否得抵繳應納稅款，核與納稅義務人無關，縱令事
實上係由納稅義務人代繳稅款，並不能因此變更公法上納稅義務之主體。該項利息所
得之扣繳稅款，僅能由該第三人依法抵繳之，其代繳稅款之納稅義務人，自無以自己
名義請求抵繳稅款之權利。次按財政部鑑於過去發行乙種國庫券時，如在一年中有轉
手多次者，依該部（六二）台財稅第三八六一九號函釋，係由中央銀行將個別分段持
有之資料移送財稅資料處理中心，憑以計算各人之所得憑以課稅之情形，增加稽徵機
關執行之困難，亦無法辦理扣繳。為簡化稽徵作業及扣繳手續，遂於六十四年九月一
日依中央政府建設公債發行條例發行甲種公債第一期債票時，以財政部六十四年函釋
，就中央政府建設公債甲種債票利息，改以付息時之債票持有人就全部利息一次扣繳
所得稅，與所得稅法第八十八條、八十九條、第九十二條規定不牴觸。再按一般公債
、公司債、金融債券等因載有約定之利率，債券持有人依民法第六十九條、第七十條
規定，對於此項約定利息按權利存續期間之日數，取得其法定孳息。此項利息未獲支
付前，如將債券讓售，依同法第二百九十五條前段規定，推定其隨同原本移轉於受讓
人，債券原持有人因而經由買賣價金取得是項利息收益。債券之買賣如係於兩付息日
間為之，其買賣價格中實已包括兩部分，一為取得債券所支付之對價，另一為未屆付
息日該債券法定利息請求權之讓與價金。惟因買賣債券之交易所得停徵，「利息所得
」與「證券交易所得」如未明確劃分，除將造成原持有人之法定利息收益，將誤為證
券交易所得免稅外，並將增加債券利息兌領人之利息所得，造成課稅錯誤。依財政部
七十五年函釋，營利事業應按實際情形列報利息收入，其債券賣出時超過購進價格及
利息收入後之餘額為證券交易損益；並附帶說明個人因未設帳，應一律以兌領之利息
併入其綜合所得稅課稅，符合所得稅法課稅公平原則。依前開函釋可知，前手息所得
者如為營利事業者，應按其持有債券期間，計算利息所得課徵營利事業所得稅；惟前
手息所得者如為個人者，因個人既未設帳又無扣繳憑單歸課資料，其不列入綜合所得
稅結算申報，稽徵機關亦未予核課其綜合所得稅；營利事業如係債券利息兌領人，僅
按其持有債券期間，計算利息所得課徵營利事業所得稅，依所得稅法規定，亦僅就申
報利息所得範圍內之扣繳稅額抵繳應納稅款，其未持有債券期間之其餘利息（即前手
息），認非屬該營利事業之利息所得，毋庸申報，不課徵營利事業所得稅，因此而生
之前手息扣繳稅款，自不在扣繳稅額抵繳應納稅款之列。上訴人本期申報尚未抵繳之
扣繳稅款四六、四一四、二七五元，被上訴人以其本期買回已到期債券之價款中屬於
前手利息所得之扣繳稅款為其購入債券之成本，乃將扣繳稅款八五、八八九、三八二
元轉入債券成本項下，核定尚未抵繳之扣繳稅款一九、四八一、三四二元。上訴人不
服，申經復查結果，以上訴人於利息兌領日買回公債，兌領之利息及扣繳稅款均為前
手所有，其本身既無該項所得，縱扣繳憑單為上訴人之名義，亦非扣繳稅款之實際納
稅義務人，自不得以之抵繳應納稅額或申請退稅。又上訴人買回之全部購買價格為取
得債券之成本，不得謂取得成本之一部分係得扣抵應納稅額之扣繳稅款，且債券之前
手持有人既為實際利息所得者，因該項所得而發生之扣繳及納稅義務，依實質課稅原
則，自應同屬於實際所得之人。況公法上之租稅扣抵權，非得以私經濟交易而移轉。
至稅捐稽徵法第二十一條第二項規定，所謂另發現應補徵之稅捐，只須其事實不在行
政救濟裁量範圍內，均屬之，有前行政法院五十八年度判字第三十一號判例自明，所
訴對已核定確定案件予以重核補稅，已違反行政自我拘束及信賴保護原則乙節，核不
足採。從而被上訴人將系爭屬前手利息所得之扣繳稅款否准認列抵繳上訴人應納營利
事業所得稅額，並無違誤，訴願決定予以維持，亦無不合等詞，為其判斷之基礎。
本院按：租稅法所重視者，應為足以表徵納稅能力之經濟事實，而非其外觀之法律行
為，故在解釋適用稅法時，所應根據者為經濟事實，不僅止於形式上之公平，應就實
質上經濟利益之享受者予以課稅，始符實質課稅及公平課稅之原則。系爭債券附條件
買回之交易，上訴人形式上出售債券予客戶，並不考慮該債券之票面利息及市價，僅
協議於一段期間以約定利率（非票面利率）計算之本利和，向客戶買回債券；而「債
券實體」則交由買方特約之金融機構代為保管，由該金融機構出具「債券存摺」辦理
交割。在法律形式上，雖與一般買（賣）斷交易相同，唯一差異在於另有「買回」之
約定。然就經濟事實而言，判斷系爭債券附條件買回交易為「融資」或「買賣」行為
，應依其交易實質為準，不得拘泥於其書面契約所用之辭句。凡投資債券之買賣雙方
，其與債券本身有關之報酬與風險，諸如債券票面利息之歸屬，利率波動之風險等，
倘未發生由賣方移轉於買方之效果，則不生「買賣」之實質，而係以債券作為擔保之
「融資」行為；即買方融資予賣方，賣方則支付融資利息予買方（中華民國會計研究
發展基金會八十年十月二十九日（八○）基秘字第一四四號函參照）。本件上訴人從
事系爭債券附條件買回交易，其債券之報酬與風險並未移轉於買方，其經濟事實為「
融資」行為。則上訴人所得除按債券票面利率計算持有期間之利息收入外，如有因融
資交易所賺取票面利率與約定利率間之利息差額，即應核實認列利息所得，予以課稅
。被上訴人所舉財政部七十五年七月十六日台財稅第七五四一四一六號函釋，既謂：
「營利事業或個人『買賣』國內發行之公債、公司債及金融債券，買受人若為營利事
業，可由該事業按債券持有期間，依債券之面值及利率計算『利息收入』，．．．。
」，係就債券單純買賣而為立論。對於系爭債券附條件買回交易，其具融資性質者，
應無適用之餘地。本件原處分囿於上開函釋，僅就上訴人持有債券期間之利息收入核
定所得，對於上訴人上述實質上之所得未予究明，尚非符合實質課稅原則之本旨。且
「憲法第十九條規定人民有依法律納稅之義務，固係指人民有依據法律所定之納稅主
體、稅目、稅率、納稅方法及納稅期間等項而負納稅義務之意，然課人民以繳納租稅
之法律，於適用時，該法律所定之事項若權利義務相關連者，本於法律適用之整體性
及權利義務之平衡性，當不得任意割裂適用。」業經司法院釋字第三八五號解釋在案
。又「納稅義務人有左列各類所得者，應由扣繳義務人於給付時，依規定之扣繳率或
扣繳辦法，扣取稅款，並依第九十二條規定繳納之：一、．．．二、機關、團體、事
業或執行業務者所給付之薪資、利息、．．．。」為行為時所得稅法第八十八條所明
定。故利息所得者，應由扣繳義務人於給付時，扣取稅款，並將所扣稅款向國庫繳納
；而依同法第七十一條第一項前段、第九十九條及第一百條之規定，扣繳稅款於結算
申報時當可用以抵繳應納稅額；此為義務與權利相互關連之規定，不容割裂適用。另
財政部六十四年九月四日台財稅第三六四四○號函釋：「主旨：中央政府建設公債甲
種債票之利息，應由付息機構於付息時，按照所得稅法第八十八條、第八十九條、第
九十二條及各類所得扣繳率表等規定，扣繳利息所得稅款，並以付息時債票持有人為
納稅義務人，向稽徵機關填報扣繳憑單，並依同法第九十四條規定，將扣繳憑單填送
納稅義務人。說明：二、本債票無論曾否轉讓，均應由付息機構，以付息時之持票人
為納稅義務人（記名式者為最後記名之人）就全部利息一次扣繳所得稅；並根據持票
人之身分證明，依法填報扣繳憑單。納稅義務人為中華民國居住之個人或營利事業，
應將該項利息所得，依法合併當年度所得申報所得稅。」本件上訴人為系爭債券付息
時之持票人，因上開財政部六十四年九月四日台財稅第三六四四○號函釋，遭強制課
以系爭全部利息扣繳稅款之義務，既依法律之形式；而於結算申報時，被上訴人竟主
張其雖被扣繳系爭稅款但非實際納稅義務人，否准扣繳稅款抵繳應納稅額之權利，反
採經濟之事實。對於同一系爭所得，權利義務相關連之事項，而為不同認定，並均以
不利於上訴人者為其準據，顯然割裂適用法律，揆諸前開司法院第三八五號解釋及說
明，即有可議。再者「涉及租稅事項之法律，其解釋應本於租稅法律主義之精神，依
各該法律之立法目的，衡酌經濟上之意義及實質課稅之公平原則為之。」復經司法院
釋字第四二○號解釋在案。上開解釋固然肯定實質課稅原則在稅法之適用，但亦闡明
在適用上仍應嚴守租稅法律主義。又「納稅義務人應於每年二月二十日起至三月底止
，填具結算申報書，向該管稽徵機關，申報其上一年度內構成綜合所得總額或營利事
業收入總額之項目及數額，以及有關減免、扣除之事實，並應依其全年應納稅額減除
暫繳稅額、尚未抵繳之扣繳稅額及可扣抵稅額，計算其應納之結算稅額，於申報前自
行繳納。但短期票券利息所得之扣繳稅款，不得減除。」為行為時所得稅法第七十一
條第一項所明定（現行法於同條項但書增列：「營利事業獲配股利總額或盈餘總額所
含之可扣抵稅額」，不得減除）。故扣繳之稅款，除所得稅法第七十一條第一項但書
所列舉或法律別有規定者外，可於結算申報時，抵繳應納稅額。是則本於租稅法律主
義之精神，扣繳稅款既為公法上明定納稅義務人之租稅抵稅權，除法律別有規定外，
自不得以實質課稅為由，否准納稅義務人抵繳應納稅額。本件上訴人從事系爭債券附
條件買回之交易，為付息時之債票持有人，依前開財政部六十四年九月四日台財稅第
三六四四○號函謂：「．．．應由付息機構於付息時，按照所得稅法第八十八條、第
八十九條、第九十二條．．．扣繳利息所得稅款，並以付息時債票持有人為『納稅義
務人』」，既已肯認上訴人為所得稅法第八十八條之納稅義務人，即非營利事業所得
稅查核準則第九十條第三款所指「扣繳他人之所得稅款」者。況所得稅法又無除外規
定，自應可用以抵繳應納稅款；乃原處分以實質課稅為由，否定上訴人為實際納稅義
務人，進而否准其租稅抵稅權，顯然添加法律所無之限制，違反租稅法律主義。訴願
決定未予糾正，均有可議，原判決未察遞予維持，即有違誤。上訴意旨指摘原判決違
背法令，為有理由，爰將原判決廢棄，並撤銷訴願決定及原處分（復查決定），由被
上訴人另為適法處分，以期合法。
據上論結，本件上訴為有理由，爰依行政訴訟法第二百五十六條第一項、第二百五十
九條第一款、第九十八條第三項前段，判決如主文。
中    華    民    國    九十二      年      六        月      五        日
                    最 高 行 政 法 院  第 四 庭
                                審 判 長 法  官      廖  政  雄
                                         法  官      趙  永  康
                                         法  官      林  清  祥
                                         法  官      鍾  耀  光
                                         法  官      姜  仁  脩
右  正  本  證  明  與  原  本  無  異
                                         法院書記官  張  雅  琴
中    華    民    國    九十二      年      六        月      五        日


司法院資訊處製作；財團法人民間司法改革基金會備份。
